臺灣雲林地方法院刑事判決　　　　　　　 95年度易字第222號
公　訴　人　臺灣雲林地方法院檢察署檢察官
被　　　告　甲○○
指定辯護人　本院義務辯護人洪秀一律師
上列被告因竊佔案件，經檢察官聲請以簡易判決處刑（95年度偵
字第1124號），經本院訊問後，認不應以簡易判決處刑，改依通
常程序審理，並判決如下：
    主  文
甲○○無罪。應入相當處所，施以監護壹年陸月。
    理  由
一、公訴意旨略以：被告甲○○明知坐落雲林縣麥寮鄉○○段13
    1 地號土地權利範圍8 分之1 ，及其上同段第17號建物權利
    範圍全部即門牌號碼為雲林縣麥寮鄉雷厝村43號房屋，係乙
    ○○所有，竟基於意圖為自己不法之利益，自民國94年10月
    間某日起，未經乙○○同意，即擅自佔用上開土地及建物供
    己居住使用（面積約99.96 平方公尺），迄今仍拒不搬遷，
    因認被告涉犯刑法第320 條第2 項之竊佔罪嫌等語。
二、程序部分：
  (一)按檢察官聲請以簡易判決處刑案件，經法院認為不得或不宜
    以簡易判決處刑者，應適用通常程序審判之，刑事訴訟法第
    452 條定有明文。本案原經檢察官聲請以簡易判決處刑，惟
    被告否認犯罪，本院認被告之犯罪事實尚有不明之處，仍有
    調查之必要及諭知無罪之可能性（詳後述），不應逕以簡易
    判決處刑，依刑事訴訟法第452 條規定，改依通常程序審理
    ，合先敘明。
  (二)按被告以外之人於審判外之陳述雖不符刑事訴訟法第159 條
    之1 至之4 等4 條之規定，而經當事人於審判程序同意作為
    證據，法院審酌該言詞陳述或書面陳述作成時之情況，認為
    適當者，亦得為證據，刑事訴訟法第159 條之5 第1 項定有
    明文。查本案檢察官起訴認被告涉犯上開罪嫌所憑之被告甲
    ○○於偵查中之供述、證人劉璜營於偵查中之證述、上開土
    地及建物之登記謄本、臺灣省自來水股份有限公司第五區管
    理處台西營運所94年11月9 日臺水五台西營業字第757 號函
    等證據，業經被告及辯護人於本院審理時表示對該等證據之
    證據能力不爭執，同意使用作為認定事實之依據；本院復審
    酌上開文書、陳述作成時，較無人情施壓或干擾之情形，以
    之作為證據亦屬適當，是上開文書、陳述均具有證據能力。
  (三)按被告以外之人於審判外之言詞或書面陳述，除法律有規定
    者外，不得作為證據；又被告以外之人於檢察事務官、司法
    警察官或司法警察調查中所為之陳述，與審判中不符時，其
    先前之陳述具有較可信之特別情況，且為證明犯罪事實存否
    所必要者，得為證據，刑事訴訟法第159 條第1 項、第159
    條之2 分別定有明文。而本案證人乙○○於警詢中之陳述係
    屬審判外之陳述，又查無其他較可信之特別情況，即無前開
    傳聞例外規定之適用，其於警詢中之陳述自不具證據能力。
  (四)按被告以外之人於偵查中向檢察官所為陳述，除顯有不可信
    之情況者外，得為證據，刑事訴訟法第159 條之1 第2 項定
    有明文。又同法第158 條之3 規定：證人、鑑定人依法應具
    結而未具結者，其證言或鑑定意見，不得作為證據。經查偵
    查卷內，檢察官係以告訴人身份訊問乙○○，未告知證人之
    義務及偽證之法律效果，亦未命其具結，此觀卷附95年3 月
    29日偵訊筆錄之記載自明（見偵查卷第7-8 頁、第10-12 頁
    ），故無從擔保該證言係據實陳述或公正誠實之可信性，應
    認無證據能力（最高法院94年度台上字第4438號判決意旨可
    資參照）。
三、實體部分：
  (一)訊據被告固不否認其自94年10月17日起迄今仍居住於上開房
    、地之事實，惟矢口否認有何竊佔犯行，辯稱：我不知道我
    父親已經將該房、地出賣他人，乙○○當初請我搬遷時，亦
    無法提出相關權狀等證明文件，直到乙○○協同法院及地政
    機關人員至現場測量時，我才知道上開房、地已登記在乙○
    ○名下，我並沒有竊佔之犯意云云。經查：
  (1)坐落雲林縣麥寮鄉○○段131 地號土地權利範圍8 分之1 ，
    及其上同段第17號建物權利範圍全部即門牌號碼為雲林縣麥
    寮鄉雷厝村43號房屋，於81年1 月9 日以買賣為登記原因，
    經證人乙○○取得所有權一情，業據證人乙○○於本院證述
    明確（見本院卷第34頁反面），並有上開土地及建物登記謄
    本各1 份在卷足憑（見他字卷第4 、5 頁、本院95港簡字第
    142 號卷第11-28 頁），堪予認定；而被告自94年10月17日
    起即遷入乙○○所有之上開房、地內居住，迄今仍未搬出之
    事實，亦據被告於本院供承在卷（見本院95年度港簡字第14
    2 號卷第31頁），核與證人乙○○於本院證稱：我於94年11
    月間接到自來水公司通知有人申請復水，乃查覺有異，即與
    劉璜營去看房子，當時大門從裡面反鎖，被告開門後，經告
    知該屋為其所有，並促請儘快搬遷等語，大致相符，足認被
    告自94年10月17日起迄今，確占有、使用乙○○所有之上開
    房、地等情，核屬事實，應堪認定。
  (2)被告雖執前詞置辯，惟查，被告於本院供稱：「（問：該房
    屋在很早之前77年4 月14日你父親即因拍賣而賣給許澤錡，
    許澤錡又賣給本案告訴人？）我父親現在還在世，我知道他
    有賣給許澤錡」等語（見本院95年度港簡字第142 號卷第31
    頁），顯見被告於遷入上開房屋時，縱不知該屋嗣為乙○○
    所轉購得，然主觀上應知該屋已遭拍賣給許澤錡，現非屬其
    父親所有；參酌被告自72年服役退伍後至94年10月16日止，
    均居住於北部，其父母親則與兄弟同住於台北縣之事實，業
    經被告於本院供述明確（見本院95年度港簡字第142 號卷第
    31 -32頁及本院卷第74頁反面），亦足認被告家人早已出售
    上開房、地而移遷；再觀諸上開土地登記謄本所載（見本院
    卷第11-13 頁），除乙○○係因買賣關係而取得該土地權利
    範圍8 分之1 而成為共有人外，其餘呂端輝、呂全雄、呂端
    騰、呂全貴、呂清色、呂清珍、呂金茂、呂金照、呂金信等
    人，均係因共有物分割或繼承而取得所有權，參酌被告於本
    院亦自承上開呂姓之人均為其宗親等語（見本院95年度港簡
    字第142 號卷第32頁），可認上開土地為被告父親之祖產；
    次佐以本院通知被告開庭之傳票，經寄送於被告位於台北縣
    新莊市○○里○○路485 號4 樓戶籍地址，分由其兄、姊呂
    財正、呂林惠收受後再轉知被告乙節，有本院送達回證3紙
    在卷可參（見本院卷第14、27、53頁），徵諸被告於本院復
    自承其尚有與其父母聯絡等語（見本院卷第75頁），顯見被
    告與其父母及兄、姊間有一定之通聯方式。綜此，被告退伍
    後即未再居住於上開房、地，亦知悉其父母、兄弟姊妹已遷
    離祖厝，而處分祖產事關重大，以其與父母等人間尚維持一
    定之聯絡，其對父親出售上開房、地一事，自亦有所認知，
    是被告辯稱其不知其父親業已處分上開房、地云云，不足採
    信，其確有竊佔之主觀犯意甚明。
  (3)綜上所述，被告所辯顯不足採，其竊佔之犯罪事實明確，洵
    堪認定。
  (二)新舊法比較：
  (1)按行為後法律有變更者，適用行為時之法律；但行為後之法
    律有利於行為人者，適用最有利於行為人之法律，刑法第2
    條第1 項定有明文。次按刑法第320 條第2 項之竊佔罪，為
    即成犯，於其竊佔行為完成時犯罪即成立，以後之繼續竊佔
    乃狀態之繼續，而非行為之繼續（最高法院66年台上字第31
    18號判例意旨參照）。本案被告之竊佔行為於94年10月17日
    其搬入上開房、地居住時即已完成，雖其迄今尚未遷出上開
    房、地，然此乃竊佔狀態之繼續，非行為之繼續，而刑法部
    分條文於94年2 月2 日修正公布，並於95年7 月1 日施行（
    下稱新法，修正前稱舊法），是被告竊佔行為後法律既有變
    更，自有比較新舊法之必要。
  (2)修正前刑法第19條有關「心神喪失」與「精神耗弱」之語意
    極不明確，實務上，欲判斷行為人於行為時之精神狀態，常
    須藉助醫學專家之鑑定意見，惟心神喪失與精神耗弱概念，
    並非醫學上之用語，醫學專家鑑定之結果，實務是否採用常
    生歧異，易造成認定不一致之情形；且為使責任能力之概念
    、具體標準予以明文，故將該條第1 項、第2 項分別修正為
    「行為時因精神障礙或其他心智缺陷，致不能辨識其行為違
    法或欠缺依其辨識而行為之能力者，不罰」、「行為時因前
    項之原因，致其辨識行為違法或依其辨識而行為之能力，顯
    著減低者，得減輕其刑」，此項修正，既屬法律要件之具體
    化，行為人之責任能力之成立要件及刑罰效果並無變更，並
    無新舊法比較之問題，應依一般判決適用之原則，適用現行
    有效之裁判時法即新法論處（最高法院95年度台上字第5589
    、5669、6519號判決意旨參照）。
  (3)查，刑法第87條規定之監護處分係令行為人進入精神病院、
    醫院、慈善團體及其最近親屬或其他適當處所，接受監護，
    檢察官對於受監護處分之人，於指揮執行後，至少每月應視
    察一次，未經指揮執行之檢察官聲請法院停止執行之前，行
    為人無法離開該治療場所 (參見保安處分執行法第2 條、第
    28條、第47條、第48條)， 是上開監護處分核屬拘束人身自
    由之保安處分，故其處分之事由，發生在新法施行前者，應
    依新法第2 條第1 項之規定，視其具體情形，適用最有利於
    行為人之法律。而被告行為時刑法第87條第1 項及第3 項分
    別規定：「因心神喪失而不罰者，得令入相當處所，施以監
    護」、「前2 項處分期間為3 年以下」，修正後則規定：「
    因第19條第1 項之原因而不罰者，其情狀足認有再犯或有危
    害公共安全之虞時，令入相當處所，施以監護」、「前2 項
    之期間為5 年以下。但執行中認無繼續執行之必要者，法院
    得免其處分之執行」，是有關監護處分部分，因被告有再犯
    或有危害公共安全之虞，依新法「應」宣告「5 年」以下期
    間之監護處分，惟依舊法係「得」宣告「3 年」以下之監護
    處分，比較新舊法結果，自應適用有利於行為人之舊法。
  (4)據上，有關責任能力之定義，新法係將原不明確之法律要件
    具體化，行為人責任能力之成立要件及刑罰效果並無變更，
    並無新舊法比較之問題，然有關拘束人身自由之監護處分，
    既應適用對被告較有利之舊法，是本案自應一體適用舊法（
    參最高法院95年5 月23日刑事庭第8 次會議決議）。
  (三)按心神喪失人之行為，不罰，又行為不罰者，應諭知無罪之
    判決，修正前刑法第19條第1 項及刑事訴訟法第301 條後段
    分別定有明文。本案被告雖涉犯刑法第320 條第2 項之竊佔
    罪，業經本院認定否前，惟被告於本院審理時，對本院所詢
    之問題多答非所問，陳稱：狗仔隊都用「Logo」、電磁波來
    傷我的筋骨，我現在筋骨都會痛，我本身也是受害人，也有
    一些人跟著受害，「Logo」應該是科技吧，他們分3 班制在
    那邊操弄，而且我也被騙婚，我看過精神科，檢查過後並無
    異常，也沒有被害妄想症等語（見本院卷第39、72、76、77
    頁），顯見其精神狀態並非穩定，有明顯多話及語無倫次之
    現象。另本院依職權囑託財團法人長庚紀念醫院嘉義分院（
    下稱嘉義長庚醫院）對被告行為時之精神心理狀況實施鑑定
    ，該院綜合被告之家庭史、生活史、學校史、工作史、精神
    疾病史，並參酌被告接受之心理測驗、班達測驗、智力測驗
    、畫人測驗及臨床心理衡鑑等資料整體評估結果略認：被告
    有被害妄想、被跟蹤妄想、關係妄想，也有幻聽現象，應是
    罹有「慢性精神分裂病」，發病約5 年，因無病識感，多年
    來未接受治療，語言表達有贅述、不流暢、語多現象，理解
    力不佳，認知功能有退化傾向，有脫離現實感及腦部功能損
    傷徵兆，有被重視的誇大想法，顯得較自我中心，容易忽略
    外界現實的評論與意見，現仍存有明顯精神病症，致其不能
    辨識其行為違法等語，此有該醫院96年1 月3 日（96）長庚
    院嘉字第00020 號函暨所附之精神鑑定報告書1 份在卷可稽
    （見本院卷第58-61 頁），足認被告行為時因精神障礙或其
    他心智缺陷，致不能辨識其行為違法或依其辨識而行為之能
    力，確屬心神喪失之人無疑。據此，被告於犯罪行為當時，
    既有上開精神障礙之症狀，已無法或欠缺辨識其行為違法性
    之能力，達心神喪失之程度，依上開規定，行為應屬不罰，
    自應為無罪之諭知。
  (四)末按因心神喪失而不罰者，得令入相當處所，施以監護；該
    處分期間為3 年以下，修正前刑法第87條第1 項、第3 項定
    有明文。查被告現獨居於雲林縣麥寮鄉，無人可資照護，因
    其受到精神症狀之影響，無法獲取穩定工作，曾經接受精神
    檢查，但無持續接受治療，復否認有精神上之疾病，及不承
    認犯罪並拒絕搬遷，業經被告於本院供明在卷，是以被告家
    庭內在支持系統薄弱，無正常工作支持，更乏意識障礙及病
    識感，且因未接受治療，再犯可能性極高，應認有施以積極
    治療之必要；參酌上開鑑定人即嘉義長庚醫院亦認：「被告
    因無病識感，且無適當親人可監護，故有令入相當處所施以
    治療之必要」等語，此有上開精神鑑定書可據（見本院卷第
    61頁），是為使能治療被告疾病、防止再犯，自宜令其持續
    接受積極之精神診療，爰併依修正前刑法第87條第1 項、第
    3 項規定，諭知被告應入相當處所施以監護1 年6 月，期收
    個人治療與社會防衛之效。
據上論斷，應依刑事訴訟法第452 條、第301 條第1 項後段，刑
法第2 條第1 項、第19條第1 項（修正前）、第87條第1 項、第
3項（修正前），判決如主文。
本案經檢察官丙○○到庭執行職務。
中　　華　　民　　國　　96　　年　　1 　　月　　10　　日
                  刑事第四庭  審判長法  官  吳福森
                                    法  官  李秋瑩
                                    法  官  曾鴻文
以上正本證明與原本無異。
如不服本判決，應於送達後10日內，向本院提出上訴狀。（須附
繕本）
                                    書記官  顏錦清
中　　華　　民　　國　　96　　年　　1 　　月　　11　　日
